【裁判字號】    99,交聲,71
【裁判日期】    990409
【裁判案由】    違反道路交通管理處罰條例聲明異議
【裁判全文】
臺灣新竹地方法院交通事件裁定  99年度交聲字第71號
原處分機關  交通部公路總局新竹區監理所新竹市監理站
異  議  人
即受處分人  甲○○
上列異議人即受處分人因違反道路交通管理處罰條例案件，對於
交通部公路總局新竹區監理所新竹市監理站於民國99年1 月8 日
，以竹監新四字第裁51-ZHR011654號違反道路交通管理事件裁決
書所為之處分聲明異議，本院裁定如下：
    主  文
原處分撤銷。
甲○○不罰。
    理  由
一、按受處分人，不服主管機關所為之處分，得於接到裁決書之
    翌日起20日內，向管轄地方法院聲明異議；又交通法庭認為
    聲明異議有理由者，應以裁定將原處分經聲明異議部分撤銷
    ，並自為裁定，道路交通管理處罰條例第87條第1 項、道路
    交通案件處理辦法第20條分別定有明文。
二、按汽車行駛於應繳費之公路、橋樑、隧道或輪渡，不依規定
    繳費者，處汽車所有人或駕駛人新臺幣（下同）3,000 元以
    上6,000 元以下罰鍰，並追繳欠費，道路交通管理處罰條例
    第27條第1 項定有明文。次按汽車行駛高速公路，於駛進收
    費站前，應依標誌指示預為減速慢行，並依規定標誌、標線
    、號誌指示或交通勤務警察指揮順序行駛過站繳費，高速公
    路及快速公路交通管制規則第23條定有明文。又按汽車通行
    於應繳通行費之公路，經收費站不依規定繳費者，徵收機關
    應向其追繳通行費及加收追繳作業費用。前項追繳作業費用
    包含車籍資料查詢費、照片費、帳單列印費、掛號郵資費、
    人工作業費及繳款手續費，各該費用由徵收機關核定之。有
    第1 項違規行為者，另由公路主管機關依道路交通管理處罰
    條例第27條規定處罰之，公路通行費徵收管理辦法第15條亦
    定有明文。而車輛不依規定繳納通行費，營運單位應依國道
    高速公路局查明之車籍資料，製發「補繳通行費及作業處理
    費通知單」，追繳通行費並加收作業處理費用，另用路人應
    依「補繳通行費及作業處理費通知單」所列金額及繳費期限
    完成補繳，逾補繳期限截止日未繳納者，依法舉發，交通部
    臺灣區○道○○○路局電子收費申裝及欠費追繳作業注意事
    項第13條第2 項、第17條同定有明文。
三、原處分意旨略以：異議人甲○○所有之車牌號碼6U-1802 號
    自用小客車，於民國98年9 月26日下午1 時59分許，行經國
    道三號高速公路善化收費站（南下）時，因行駛於電子收費
    車道而未繳交通行費，經交通部臺灣區○道○○○路局（下
    稱高速公路局）委託遠通電收股份有限公司（下稱遠通公司
    ）寄發補繳通行費及作業處理費通知單（下稱補繳通知單）
    後，異議人未於補繳通知單上所記載之繳費期限98年11月10
    日前繳交通行費，內政部警政署國道公路警察局第八警察隊
    善化分隊（下稱國道八隊善化分隊）遂以異議人有道路交通
    管理處罰條例第27條第1 項之違規行為，掣發內政部警政署
    國道公路警察局公警局交字第ZHR011654 號舉發違反道路交
    通管理事件通知單（下稱舉發通知單）逕行舉發。嗣異議人
    於應到案日期前，向原處分機關提起申訴，原處分機關函請
    舉發單位調查結果，仍認異議人有上開違規行為，乃依前揭
    道路交通管理處罰條例第27條第1 項之規定，於99年1 月8
    日以竹監新四字第裁51-ZHR011654號裁決書裁處異議人罰鍰
    3,000 元。
四、異議意旨略以：伊之戶籍地目前無人居住，為免漏失相關車
    籍通知，業於98年9 月10日向新竹市監理站增設通信地址為
    新竹市○道○路○ 段375 號，然遠通公司卻將補繳通知單寄
    至伊車籍地址即新竹市○○街27巷8 號7 樓，因無人接收，
    致伊未能於補繳通知單上所記載之繳費期限前繳交通行費，
    而遭國道八隊善化分隊掣單逕行舉發，爰聲明請求撤銷原處
    分等語。
五、經查：
（一）本件異議人對於前揭時地，駕駛前開車輛，行經電子收費
      車道未依規定繳納通行費一節並不爭執，復有卷附之違規
      查詢報表1 紙、採證照片1 張及補繳通知單1 份在卷可佐
      （見本院卷第7 、21至23、31頁），堪信為真實。
（二）按行政機關得依法規將其權限之一部分，委託民間團體或
      個人辦理，行政程序法第16條第1 項定有明文。次按公路
      主管機關興建之公路，有法定情形之一者，得向通行之汽
      車徵收通行費；前項徵收通行費之作業程序、收費設施設
      置、收費方式、收費車種、費率、作業管理、停徵或免徵
      規定、欠費追繳、收取追繳作業費用及委託其他機關（構
      ）辦理等事項之辦法，由交通部定之，公路法第24條第1
      項、第2 項亦有明文。而公路通行費徵收管理辦法係依據
      公路法第24條第2 項之規定訂定，並於該辦法第17條明定
      徵收機關得委託民間機構辦理公路通行費徵收業務。是高
      速公路局係依上揭規定將國道高速公路通行費徵收業務委
      託遠通公司辦理。復按處理違反道路交通管理事件，有關
      文書送達之程序，依行政程序法之規定，違反道路交通管
      理事件統一裁罰基準及處理細則第5 條定有明文。而行政
      程序法中對於文書送達，於應受送達人之住居所、事務所
      或營業所為之，行政程序法第72條第1 項前段亦定有明文
      。故行政機關倘係向「非應受送達之處所」為送達者，即
      難認為合法。又關於汽車行駛於應繳納通行費之高速公路
      未依規定繳費時，既應由遠通公司依高速公路局查明之車
      籍資料寄發補繳通知單通知用路人補繳，則補繳通知單之
      書面通知，仍應依上開規定送達，自不待言。
（三）按汽車所有人名稱、住所等如有變更，應向公路監理機關
      辦理登記，固為道路交通安全規則第23條第1 項所明定。
      惟交通部公路局另訂定公路監理電腦系統車輛車籍及駕駛
      人駕籍增設「通信地址」欄位作業注意事項（下稱注意事
      項）第1 條規定：「車主、駕駛人依規定向公路監理機關
      申領之車輛牌照、駕駛執照，係以戶籍住所為登記地址；
      基於社會現況及便民原則，並因應車主、駕駛人需要，於
      公路監理電腦系統車籍及駕籍檔中增列通信地址，以利公
      路監理機關各項通知單之寄達，特訂定本注意事項。」，
      並於該注意事項第6 條規定：「公路監理機關受理車主、
      駕駛人申請增設『通信地址』後，應立即登載於公路監理
      電腦系統之車籍及駕籍檔中；爾後各項便民服務之通知事
      項及汽車燃料使用費繳款通知、汽車使用牌照稅繳款通知
      及監理機關依權責舉發之違規通知單、裁決書之送達，皆
      以通信地址寄發。」。申言之，一旦經車主或駕駛人申請
      增設「通信地址」，公路監理機關自應登載於電腦系統之
      車籍及駕籍檔中，爾後因車輛或駕照管理所生相關公路法
      、道路交通管理處罰條例及強制汽車責任保險法等法令規
      定之行政文書之送達均應按「通信地址」為之，否則無以
      達到「基於社會現況及便民原則，並因應車主、駕駛人需
      要」之訂定目的。
（四）查本件異議人早於98年9 月9 日向公路監理機關申請增設
      通信地址為新竹市○道○路○ 段375 號，該通信地址並於
      98年9 月10日登載於公路監理電腦系統，且該通信地址目
      前仍可正常使用，並無退回2 次紀錄而遭公路監理機關自
      動註銷之情，有交通部公路總局新竹區監理所新竹市監理
      站99年2 月8 日竹監新字第0990001191號函及異議人所提
      出之公路監理業務通信地址申請書各1 份在卷可按（見本
      院卷第8 、33頁）。準此，公路監理電腦系統中之車籍檔
      中，既有異議人通信地址之增設，而前開補繳通知單亦屬
      便民服務之通知事項及公路監理機關所轄各項通知單之範
      疇。是以，高速公路局委託遠通公司辦理催繳電子收費業
      務時，應依前開規定按異議人通信地址送達補繳通知單始
      為適法。
（五）按行政程序法第72條規定：「送達，於應受送達人之住居
      所、事務所或營業所為之。」，行政程序法第74條寄存送
      達之適用，應以「不能依同法第72條及第73條規定為之者
      」為前提。查高速公路局委託遠通公司雖於98年10月20日
      依異議人之車籍地址即新竹市○○街27巷8 號7 樓以郵務
      送達補繳通知單，經新竹郵局於98年10月25日、26日按址
      投遞2 次，因異議人均不在，於同年月26日依規定作成郵
      務送達通知書2 份，1 份黏貼於應送達處所門首，另1 份
      置於應受送達處所信箱完成寄存送達，相關郵件寄存在新
      竹學府路郵局等情，有車號查詢汽車車籍資料1 紙、高速
      公路局善化收費站98年12月31日高善稽字第0980001874號
      函暨高速公路局委託遠通公司辦理電子收費業務送達證書
      各1 份在卷可稽（見本院卷第10至11、15頁）。惟本件異
      議人既已向公路監理機關申請增設通信地址，並經公路監
      理機關完成登記在案，即係表明廢止或暫時離去戶籍地，
      而另設住所或居所，此時即不可拘泥於車籍地址或戶籍地
      址，否則將失申請增設通信地址之意義。且異議人既已依
      規定申請增設通信地址，而信賴公路監理機關對於因車輛
      或駕照管理所生行政文書均會以通信地址寄發，自不宜再
      令其負擔舊址不能送達之不利益，行政機關應就增設之通
      信地址為送達而不能後，始得為其餘送達方式（臺灣高等
      法院98年度交抗字第160 、1572號裁定同此見解）。
（六）再者，本件異議人並非遠通公司之申設戶，與遠通公司並
      無契約關係，亦無從向遠通公司陳報新址。而依交通部臺
      灣區○道○○○路局電子收費申裝及欠費追繳作業注意事
      項第13條第2 項規定：「營運單位應依本局查明之車籍資
      料，製發『補繳通行費及作業處理費通知單』，追繳通行
      費並加收作業處理費用。」，是於車輛未依規定繳納通行
      費時，高速公路局即應向公路監理機關查詢該車輛之車籍
      地址，以供營運單位寄送補繳通知單，則高速公路局向公
      路監理機關查詢車籍資料時，亦可得知駕駛人是否有增設
      「通信地址」，是應依「通信地址」寄送補繳通知單，始
      得謂已合法送達補繳通知單。本件高速公路局未提供遠通
      公司正確或充足之資料之疏失，致遠通公司未按異議人申
      請之通信地址送達補繳通知單，則其送達尚難謂合法，自
      難令異議人承擔逾期未繳費之責任。從而，原處分機關以
      異議人駕駛上開車輛行駛於應繳費之公路不依規定繳費之
      違規行為，於法尚有未洽。
六、綜上所述，高速公路局委託遠通公司辦理電子收費業務時，
    未依前揭規定按異議人之通信地址送達補繳通知單，致異議
    人無從收受補繳通知單之送達，原處分機關自不得逕依道路
    交通管理處罰條例第27條第1 項之規定裁處異議人3,000 元
    之罰鍰。從而，原處分機關所為之裁決書內容既有前揭未妥
    之處，本院自應將原處分予以撤銷，併為異議人不罰之諭知
    ，以期適法。
七、據上論結，應依道路交通案件處理辦法第20條前段，裁定如
    主文。
中    華    民    國    99    年    4     月     9    日
                  交通法庭法  官  王子謙
以上正本證明與原本無異。
如不服本裁定，應於裁定送達後5日內向本院提出抗告狀。
中    華    民    國    99    年    4     月     9    日
                          書記官  陳弘明

司法院資訊處製作；財團法人民間司法改革基金會備份。
